【裁判字號】    96,破抗更(一),5
【裁判日期】    970430
【裁判案由】    聲明異議
【裁判全文】
臺灣高等法院民事裁定               96年度破抗更(一)字第5號
抗  告  人  任  順律師（即大能股份有限公司破產管理人）
            萬建樺律師（即大能股份有限公司破產管理人）
相  對  人  甲○○
代  理  人  符玉章律師
複 代理 人  乙○○
上列當事人間因申報大能股份有限公司破產債權聲明異議事件，
抗告人對於中華民國96年4 月11日臺灣臺北地方法院96年度執破
聲字第 1號所為裁定提起抗告，經裁定後，由最高法院發回，本
院更為裁定如下：
    主  文
原裁定關於駁回抗告人後開第二項之異議部分廢棄。
相對人所申報之破產債權新臺幣億仟柒佰捌拾萬捌仟壹佰
貳拾元，不得列入臺灣臺北地方法院九十五年度執破字第二十
八號宣告破產事件之破產債權分配。
其餘抗告駁回。
抗告及再抗告程序費用由相對人負擔十分之六；餘由抗告人負擔
。
    理  由
一、本件抗告人在第一次債權人會議終結前之民國（下同）96年
    1月4日，提出聲明異議(一)狀載明：「破產管理人依破產法第
    125條第1項規定，於96年1月5日第一次債權人會議終結前，
    就…下述破產債權之加入或其數額提出異議，下表中最右側
    破產債權金額欄所列金額為破產債權表中之數額，破（產）
    管（理）人並非對其加入全部異議，…詳細異議金額將列表
    陳述，因作業不及，詳細理由請容後補」，並於編號15即相
    對人部分之「申報債權金額」欄內載明新臺幣（以下如未註
    明幣別者，均同） 5億1,427萬8,904元（見原法院卷(一)1、2
    頁）；嗣於96年 1月22日提出聲明異議理由狀，內載相對人
    申報債權包括商業本票4紙及銀行本票3紙，金額共計6億0,4
    27萬8,904元，並僅就其中銀行本票3紙部分（票面金額合計
    7,100萬元，本金及利息合計為5億3,454萬9,042元）提出異
    議及說明異議理由（見原法院卷(二)15、224頁）， 而就商業
    本票部分，則全未述及異議意旨及理由，是綜合上開 2份書
    狀意旨以觀，抗告人自係針對相對人所申報之銀行本票部分
    ，在5億1,4 27萬8,904元之範圍內聲明異議。雖抗告人主張
    上開96年1月4日狀內所載 5億1,427萬8,904元，係扣除別除
    權債權即抵押權擔保債權額 9,000萬元，其係就相對人申報
    債權額之全部即 6億0,427萬8,904元異議云云（見最高法院
    卷37頁）。惟依相對人申報債權所提出之文件（見原法院卷
    (二)225至236頁），未見此抵押債權之記載，而相對人亦否認
    抵押債權金額為 9,000萬元（見本院破抗更(一)字卷45頁），
    則抗告人逕將其單方所認定之別除權債權金額扣除後之餘額
    ，列為異議金額，自應受其拘束，是抗告人主張異議金額為
    6億0,427萬8, 904元云云，即難憑取。至抗告人於第一次債
    權人會議終結後之96年 3月15日，始提出聲明異議補充理由
    狀，表示就商業本票4紙票面金額合計3,000萬元異議，已逾
    破產法第125條第1項前段規定之期間，亦未敘明異議原因知
    悉在後之事由，且該部分異議未經原法院裁定，即非抗告人
    所得聲明不服，是本院就該部分自不得加以裁判，合先敘明
    。
二、抗告人在原法院聲明異議意旨略以：相對人以其經美國商業
    銀行台北分行背書轉讓，取得破產人大能股份有限公司（下
    稱大能公司）所簽發、指定受款人為美國商業銀行台北分行
    或其指定人之銀行本票3紙，票面金額合計7,100萬元，申報
    對於大能公司之破產債權為 5億3,454萬9,042元（含本金及
    利息在內）。惟相對人無法以背書之連續證明其權利；且依
    該 3紙銀行本票之到期日，均在74年8月5日大能公司經法院
    裁定准予重整之前，卻未申報為重整債權，依公司法第 297
    條第 1項之規定，不生中斷時效之效力，即已罹於消滅時效
    ；又上開銀行本票業經一部清償，而相對人就利息之計算，
    除與票面記載不符外，部分期間之利息及遲延利息，累計年
    息高達 30%，已逾法定最高利率之限制，爰就上開銀行本票
    債權，在 5億1,427萬8,904元之範圍內提出異議等情。
三、按對於破產債權之加入或其數額有異議者，應於第一次債權
    人會議終結前提出之，但其異議之原因知悉在後者，不在此
    限；又前項爭議，由法院裁定之，破產法第125條第1項、第
    2 項定有明文。準此，對於破產債權加入或其數額之異議，
    祇須於第一次債權人會議終結前提出，即屬合法，不以附具
    理由為必要，是於合法提出異議後，雖遲至第一次債權人會
    議終結後始補具異議事由，法院裁定時仍應就該事由予以斟
    酌。又法院依破產法第125條第2項規定，對於破產債權之加
    入或其數額有異議所為之裁定，僅須就債權人提出之文件為
    形式上之審查，如依形式審查之結果，足以明瞭有債權存在
    時，即應准許該債權加入破產債權，至當事人對實體上有爭
    執者，應另行起訴請求確認，在訴訟中並得依同法第 144條
    之規定以謀救濟（最高法院56年台抗字第58號判例參照）。
    經查：
    (一)抗告人於第一次債權人會議終結前之96年1月4日所提出之
      聲明異議(一)狀內，雖僅表明異議意旨，並未敘明異議事由
      （見原法院卷(一)1、2頁），惟抗告人就相對人申報之債權
      ，既已合法提出異議，其嗣後陸續於96年 3月15日聲明異
      議補充理由狀、96年 4月25日民事抗告狀內所補具之上開
      異議理由（見原法院卷5、6頁及本院破抗字卷 8至10頁）
      ，仍應為法院裁定時所應斟酌。相對人抗辯抗告人於異議
      期間過後始提出「罹於時效」、「部分債權已清償」及「
      計息錯誤」等異議原因，已喪失異議權云云，尚不足取。
    (二)系爭 3紙銀行本票，業經受款人美國商業銀行台北分行背
      書轉讓予相對人執有，此有相對人提出上開銀行本票背面
      之記載可稽（見原法院卷(一)19至24頁），自無抗告人所指
      背書不連續之情形。是抗告人執此主張系爭銀行本票債權
      不得加入大能公司之破產債權云云，自不足取。
    (三)按重整債權人，應提出足資證明其權利存在之文件，向重
      整監督人申報，經申報者，其時效中斷，為公司法第 297
      條第1項前段所明定。經查，大能公司所簽發之系爭3紙銀
      行本票，其到期日各為73年12月 3日、73年12月17日及未
      載到期日（見原法院卷(一)19、21、23頁）；而大能公司於
      74年8月5日經法院裁定准予重整，就上開 3紙銀行本票，
      業經相對人之前手即美國商業銀行台北分行於大能公司重
      整程序中之74年 8月29日申報為重整債權，有相對人提出
      之大能公司有擔保及無擔保重整債權登記表為證（見本院
      破抗更(一)字卷48、52、54、55頁），依公司法第297 條第
      1項前段之規定，其時效即已中斷。是抗告人主張系爭3紙
      銀行本票債權已罹時效而消滅云云，亦不足取。
    (四)系爭 3紙銀行本票之票面金額雖各為1,000萬元、1,000萬
      元、及5,100萬元。惟查，其中票面金額1,000萬元之編號
      51-5621號本票僅餘本金 664萬7,162元未為清償，經美國
      商業銀行於74年 7月17日將該餘額提列為壞帳，有該本票
      背面之記載足按（見原法院卷(一)20頁）；又美國商業銀行
      台北分行就票面金額5,100萬元之系爭銀行本票，於74年8
      月29日申報重整債權時，其申報債權金額僅有本金 3,000
      萬元及自73年11月30日起按年息10%計算之利息、美金 11
      1,951.38元及自74年10月1日起按年息12%計算之利息，亦
      有相對人提出之系爭本票與重整債權登記表中所載債權對
      應表、大能公司有擔保及無擔保債權登記表可稽（見本院
      破抗更(一)字卷48、54、55頁），是依相對人主張按1:32匯
      率換算美金為新臺幣後，該紙面額 5,100萬元之銀行本票
      尚餘本金3,358萬2,444元未為清償（其計算式為： 30,00
      0,000元+(111,951.38×32)= 33,582,444元，元以下四捨
      五入）。則依系爭 3紙銀行本票所載到期日及利率計算（
      其中票面金額 5,100萬元本票未載到期日，其遲延利息之
      起算日，自應依前述美國商業銀行台北分行申報重整債權
      之利息起算日；又因上開重整債權申報時所載利率低於該
      紙本票所載遲延利息之利率，亦應以該較低之申報利率為
      計算依據─見本院破抗更(一)字卷54、55頁）之結果，相對
      人就系爭 3紙銀行本票，計至相對人提出債權申報書所載
      計息末日即95年9月27日（見原法院卷(二)224頁）止，應申
      報債權之金額為 1億9,671萬0,919元〔其計算式為：(1)編
      號51-5621號銀行本票部分，積欠本金6,647,162元及自74
      年7月17日（按：提列壞帳日）起至95年9月27日止，按年
      息20%計算之遲延利息，此部分本息合計為 3,482萬3,743
      元。(2)編號51-5667號銀行本票部分，積欠本金 10,000,0
      00元及自73年9月17日起至73年12月16日止，按年息10%計
      算之利息暨自73年12月17日起至95年9月27日止按年息20%
      計算之遲延利息，此部分本息合計為5,380萬5,556元。(3)
      票面金額5,100萬元銀行本票部分，積欠本金 30,000,0
      00元及自73年11月30日起至95年9月27日止，按年息10%計
      算之利息；美金111.951.38元折算新臺幣為 3,582,444
      元及自74年10月1日起至95年9月27日止， 按年息12%計算
      之利息，此部分本息合計即+為1億0,808萬1,620元。
      (1)+(2)+(3)即系爭3紙銀行本票債權合計為1億9,671萬0,919
      元〕。乃相對人就系爭 3紙銀行本票，申報本金及利息債
      權合計為5億3,454萬9,042元（見原法院卷(二)224頁），即
      已溢報3億3,783萬8,123元（其計算式為：534,549,042元
      -196,710,919元=337,838,123元）。
    (五)綜上所述，相對人就系爭3紙銀行本票，溢報債權金額3億
      3,783萬8,123元，應予剔除，自不得列入大能公司宣告破
      產事件（原法院95年度執破字第28號）之破產債權分配。
      是抗告人就上開溢報金額部分所為之異議，自屬有據；至
      超過上開金額部分所為之異議，即屬無據。從而原裁定就
      上開不得列入破產債權之金額部分，所為駁回異議之裁定
      ，尚有未洽，抗告意旨指摘原裁定此部分不當，聲明廢棄
      ，為有理由；就超過上開金額部分，所為駁回異議之裁定
      ，即無不合，抗告意旨指摘原裁定此部分不當，聲明廢棄
      ，為無理由。
四、據上論結，本件抗告為一部有理由，一部無理由，依破產法
    第5條，民事訴訟法第492條前段、第495條之1第1項、第449
    條第1項、第95條、第79條，裁定如主文。
中    華    民    國    97    年    4     月    30    日
                  民事第六庭
                      審判長法  官  林鄉誠
                            法  官  許紋華
                            法  官  梁玉芬
正本係照原本作成。
本裁定除以適用法規顯有錯誤為理由，並經本院許可外，不得再
抗告。如提起再抗告，應於收受後10日內委任律師為訴訟代理人
向本院提出再抗告狀。並繳納再抗告費新台幣１千元。
中    華    民    國    97    年    5     月    1     日
                            書記官  常淑慧


司法院資訊處製作；財團法人民間司法改革基金會備份。
